【裁判字號】    98,易,296
【裁判日期】    981130
【裁判案由】    業務侵占
【裁判全文】
臺灣士林地方法院刑事判決        九十八年度易字第二九六號
公  訴  人  臺灣士林地方法院檢察署檢察官
被      告  乙○○
上列被告因業務侵占案件，經檢察官提起公訴（九十七年度偵緝
字第二九七號），及移送併辦（九十八年度偵字第九二二一號）
，本院判決如下：
    主  文
乙○○共同意圖為自己不法之所有，而侵占對於業務上所持有之
物，處有期徒刑捌月，緩刑貳年。
    事  實
一、緣高正人（另案判決確定）自民國九十一年五月十一日起迄
    九十四年五月十日止，擔任中華民國環境工程技師公會全國
    聯合會（下稱環境工程技師公會）第四屆理事長，負責行政
    及保管該公會財產等業務，乙○○則自八十七年三月十日起
    至九十二年十二月底止，擔任該公會會務人員，職司一般行
    政、會計、出納等業務，均為從事業務之人，渠二人於九十
    二年五月九日某時許，一同前往臺北銀行（嗣於九十四年一
    月一日與富邦商業銀行合併，並更名為臺北富邦商業銀行）
    和平分行，辦理環境工程技師公會所有，於九十一年十二月
    十七日展期，至九十二年五月十七日到期，帳號00000
    0000000號，金額新臺幣（下同）一百十萬元定期存
    款存單提前解約並移存他銀行事宜，渠等因急需款項周轉，
    竟萌生共同意圖為自己不法所有之犯意聯絡，將所領取之解
    約本息計一百零九萬九千七百十六元易持有為所有，共同侵
    占入己，乙○○並朋分其中三十萬元。
二、案經環境工程技師公會訴由臺灣士林地方法院檢察署檢察官
    偵查起訴及移送併案審理。
    理  由
壹、證據能力方面：
    告訴人環境工程技師公會第五屆理事長范綱智於檢察事務官
    詢問時所為之陳述，雖屬被告以外之人於審判外之言詞陳述
    ，然當事人於審判程序對於該證據方法之證據能力並未爭執
    ，本院審酌其於審判外之言詞陳述於作成時之情況，並無違
    法不當或證明力明顯過低之瑕疵，依刑事訴訟法第一百五十
    九條之五之規定，認前揭證據方法，適為本案之證據；至其
    餘資以認定本案犯罪事實之非供述證據（詳後述），亦查無
    違反法定程序取得之情形，依同法第一百五十八條之四反面
    規定，應具證據能力。
貳、實體方面：
一、訊據被告乙○○對於上揭犯罪事實坦承不諱（見本院九十八
    年度易字第二九六號刑事卷第六十七頁、第八十四頁），核
    與證人高正人證述（見同上本院第二九六號卷第七十七頁）
    及告訴人第五屆理事長范綱智指訴（見九十五年度偵字第一
    二九一號偵查卷影印卷第三十九頁至第四十頁）等情節相符
    ，並有被告之勞工保險被保險人投保資料表（明細）（見本
    院九十八年度審易字第九四二號刑事卷第二十六頁）、臺北
    富邦商業銀行和平分行九十八年十月一日北富銀和營字第九
    八○四八○一八六號函及檢附之九十二年度往來明細、定存
    單正反面影本、定存領息憑條、定存主檔明細（見同上本院
    第二九六號卷第二十七頁至第三十五頁）、環境工程技師公
    會第四屆理事長移交清冊（見同上第一二九一號偵查卷影印
    卷第六十九頁至第七十四頁）、被告所簽發支票號碼ＢＷ0
    000000號、金額三十萬元之支票及退票理由單、統一
    期貨股份有限公司九十七年七月二十四日統期總字第○九七
    ○○○○○五九號函及檢附之開戶文件、期貨交易人對帳單
    、九十八年二月六日統期總字第○九八○○○○○一一號函
    （見九十七年度偵緝字第二九七號偵查卷第五十八頁、第一
    二七頁至第一五二頁、第一五七頁）在卷可稽，足見被告任
    意性自白與事實相符，應堪採信。本案事證明確，被告業務
    侵占犯行，洵堪認定，應依法論科。
二、論罪科刑：
  (一)被告行為後，刑法部分條文業於九十四年一月七日修正，同
    年二月二日公布，並於九十五年七月一日施行，修正後即現
    行刑法第二條第一項規定：「行為後法律有變更者，適用行
    為時之法律，但行為後之法律有利於行為人者，適用最有利
    於行為人之法律。」，上開規定乃與刑法第一條罪刑法定主
    義契合，而貫徹法律禁止溯及既往原則，係規範行為後法律
    變更所生新舊法律比較適用之準據法，是刑法第二條本身雖
    經修正，但刑法第二條既屬適用法律之準據法，本身尚無比
    較新舊法之問題，應一律適用裁判時即修正後刑法第二條規
    定以決定適用之刑罰法律，合先敘明。而有關新舊法之比較
    ，應就罪刑有關之共犯、連續犯、牽連犯加重等暨其他法定
    加減原因（如身分加減）與加減例等一切情形，綜其全部罪
    刑之結果而為比較（最高法院九十五年第八次刑事庭會議決
    議參照）。經查：
    1.刑法第三百三十六條第二項業務侵占罪法定刑罰金部分，
      依修正前刑法第三十三條第五款規定：「罰金：（銀元）
      一元以上」，而銀元與新臺幣間之折算，依現行法規所定
      貨幣單位折算新臺幣條例規定，以銀元一元折算新臺幣三
      元；修正後刑法第三十三條第五款則規定：「罰金：新臺
      幣一千元以上，以百元計算之」，經比較新舊法之規定，
      修正後刑法第三十三條第五款所定罰金之最低數額，較之
      修正前提高，自以修正前刑法第三十三條第五款規定有利
      於被告。
    2.修正前刑法第二十八條規定：「二人以上共同實施犯罪之
      行為者，皆為正犯」，其中「實施」一語，涵蓋陰謀、預
      備、著手及實行之概念在內，其範圍較廣；而「實行」則
      著重於直接從事構成犯罪事實之行為，其範圍較狹，是修
      正後刑法共同正犯之範圍已有限縮。共同正犯之範圍既因
      此而有變動，自屬犯罪後法律有變更，而非僅屬純文字修
      正（最高法院九十六年度臺上字第九三四號判決參照），
      本案被告之犯罪行為，依新舊法均成立共同正犯，適用新
      法並無較有利於被告。
    3.綜上法律修正前、後之整體比較，揆諸前揭最高法院決議
      及修正後刑法第二條第一項之「從舊從輕」原則，適用九
      十四年二月二日修正後之刑法，對被告並未較有利，自應
      適用修正前刑法之相關規定。
  (二)查被告於案發時為環境工程技師公會會務人員，職司一般行
    政、會計、出納等業務，此據證人高正人結證在卷，業如前
    述，並為被告所自承（見同上本院第二九六號卷第四十頁、
    第八十三頁），其基於業務關係而領取環境工程技師公會定
    期存款存單之提前解約本息，自屬其業務上所持有環境工程
    技師公會所有之物，其變易持有為所有而予以侵吞入己，核
    其所為，係犯刑法第三百三十六條第二項業務侵占罪。被告
    與高正人具有犯意聯絡及行為分擔，為共同正犯。爰審酌被
    告因需款周轉，竟利用業務之便，與共犯高正人共同侵吞環
    境工程技師公會，侵占款項高達一百零九萬九千七百十六元
    ，並朋分其中三十萬元，對告訴人之危害甚鉅，惟其犯後坦
    承犯行，尚有悔意，且共犯高正人業於九十七年五月二十六
    日將所侵占之款項悉數償還告訴人，業據告訴人代表人蕭友
    琳即環境工程技師公會第六屆理事長陳述在卷（見同上第二
    九七號偵查卷第五十三頁至第五十四頁），被告就其應分擔
    部分亦與高正人達成和解，此有和解書附卷足憑（見同上本
    院第二九六號卷第九十頁），及其品行、生活狀況、智識程
    度等一切情狀，量處如主文所示之刑。又中華民國九十六年
    罪犯減刑條例施行前，經通緝而未於九十六年十二月三十一
    日前自動歸案接受偵查、審判或執行者，不得依該條例減刑
    ，中華民國九十六年罪犯減刑條例第五條定有明文，查被告
    係於上開減刑條例施行前之九十五年十一月十七日經臺灣士
    林地方法院檢察署通緝，於該條例在九十六年七月十六日施
    行後未自動歸案，迄九十七年三月五日始經警緝獲到案，有
    臺灣士林地方法院檢察署九十五年十一月十七日甲○偵愛緝
    字第二二四二號通緝書、九十七年三月十日甲○清偵愛銷字
    第四一九號撤銷通緝書在卷可考（見九十五年度偵字第一○
    二六一號偵查卷第十六頁、同上第二九七號偵查卷第二十三
    頁），依上開規定，自不得予以減刑。末查，被告前犯偽造
    印文罪，經臺灣臺北地方法院於八十七年五月二十八日以八
    十七年度易字第二六四號判處有期徒刑三月，緩刑二年確定
    ，緩刑期滿，緩刑之宣告未經撤銷，有臺灣高等法院被告前
    案紀錄表在卷可考（見同上本院第二九六號卷第九十一頁至
    第九十二頁），依刑法第七十六條前段之規定，其刑之宣告
    失其效力，視為未曾因故意犯罪而受有期徒刑以上刑之宣告
    ，被告經此偵、審之教訓，當能心生警惕，信無再犯之虞，
    併諭知緩刑二年（按：緩刑應適用裁判時法，不生比較新舊
    法問題，最高法院九十五年第八次刑事庭會議決議參照），
    以啟自新。
三、至起訴書及併辦意旨書犯罪事實欄關於九十三年七月十六日
    業務侵占環境工程技師公會於華南商業銀行埔墘分行帳號0
    000000000000號存款四十二萬二千七百八十元
    部分之記載，業據蒞庭檢察官於本院審理時當庭表示屬高正
    人個人犯行，而予以更正（見同上本院第二九六號卷第七十
    七頁至七十八頁），基於檢察一體原則，本院自毋庸就此部
    分為裁判；另臺灣士林地方法院檢察署九十八年度偵字第九
    二二一號移送併辦部分，與本案事實相同，為同一案件，本
    院自應併予審理，附此敘明。
據上論斷，應依刑事訴訟法第二百九十九條第一項前段，刑法第
二條第一項前段、第三百三十六條第二項、第七十四條第一項第
一款，修正前刑法第二十八條，刑法施行法第一條之一第一項、
第二項前段，判決如主文。
本案經檢察官彭康凡到庭執行職務
中    華    民    國  九十八  年   十一   月   三十   日
                          臺灣士林地方法院刑事第八庭
                              審判長法  官  黃雅君
                                    法  官  陳俞婷
                                    法  官  孫萍萍
以上正本證明與原本無異。
如不服本判決，應於收受送達後十日內向本院提出上訴書狀，並
應敘述具體理由；其未敘述上訴理由者，應於上訴期間屆滿後二
十日內向本院補提理由書（均須按他造當事人之人數附繕）「切
勿逕送上級法院」。
                                    書記官  陳紀元
中    華    民    國  九十八  年   十一   月   三十   日
附錄本案論罪科刑法條全文：
中華民國刑法第三百三十六條
對於公務上或因公益所持有之物，犯前條第一項之罪者，處一年
以上七年以下有期徒刑，得併科五千元以下罰金。
對於業務上所持有之物，犯前條第一項之罪者，處六月以上五年
以下有期徒刑，得併科三千元以下罰金。
前二項之未遂犯罰之。


司法院資訊處製作；財團法人民間司法改革基金會備份。
